臺灣板橋地方法院民事判決　　　　　　 98年度重訴字第378號
原　　　告　漢廷建設股份有限公司
法定代理人　楊元龍
訴訟代理人　張仁興律師
複　代理人　蔡宜真律師
被　　　告　賴彥甫
訴訟代理人　楊偉奇律師
複　代理人　謝志明律師
上列當事人間請求給付價金事件，本院於中華民國100 年1 月25
日言詞辯論終結，判決如下：
    主      文
被告應給付原告新台幣仟肆佰肆拾玖萬柒仟玖佰元及自民國九
十八年十月十六日起至清償日止，按年息百分之五計算之利息。
訴訟費用由被告負擔。
本判決於原告以新台幣壹仟壹佰伍拾萬元供擔保後，得假執行；
但被告如以新台幣仟肆佰肆拾玖萬柒仟玖佰元為原告預供擔保
，得免為假執行。
    事實及理由
一、原告主張：兩造於民國97年10月18日簽訂買賣契約，由被告
    以總價新台幣（下同）114,857,900 元，向原告購買位於臺
    北市○○區市○段3 小段8 地號土地及其上即同小段1564、
    1565、1566、1567建號建物（門牌號碼：台北市大同區○○
    ○路150 號12樓、12樓之1 、13樓、13樓之1 ），以及1539
    建號即同路150 號地下1 樓之6 個停車位（下系爭不動產）
    ，原告已依約辦理系爭不動產之所有權移轉登記，且被告亦
    已將1564、1565、1566、1567建號建物及其坐落之土地持分
    轉賣於第三人。嗣原告依民法第254 條規定催告被告給付價
    金後，察覺被告雖於98年8 月20日清償原告積欠銀行之借款
    80,360,000元，然仍有34,497,900元尚未給付，爰依買賣契
    約之約定請求被告如數給付等語。併為聲明：如主文第1 項
    所示，並願供擔保請准宣告假執行。
二、被告則抗辯：
  (一)關於系爭不動產之買賣事宜，兩造業已於98年7 月15日簽訂
    協議書（下稱系爭協議書），重新約定買賣總價、清償期限
    及給付方式，買賣總價已合意變更為88,626,400元，而被告
    於代原告清償積欠銀行之借款80,360,000元，再抵充清償原
    告積欠被告之債務8,266,400 元後，買賣價金已完全清償，
    甚且至被告對原告之債權仍餘343,600 元未獲清償，故原告
    之主張並無理由。
  (二)次按表意人與相對人通謀而為虛偽意思表示者，其意思表示
    無效。但不得以其無效對抗善意第三人。虛偽意思表示，隱
    藏他項法律行為者，適用關於該項法律行為之規定，民法第
    87條定有明文。又信託的讓與擔保，乃屬權利移轉型之擔保
    物權，即債務人為擔保其債務之清償，將擔保物所有權移轉
    登記於債權人，而使債權人在不超過擔保之目的範圍內，取
    得擔保物之所有權，債務人如不依約清償債務時，債權人得
    依約定方法取償，無約定時亦得逕將擔保物變賣或估價，而
    就該價金受清償（最高法院80年度台上字第1813號民事裁判
    要旨參照）。經查，關於系爭不動產之買賣，兩造雖曾於97
    年10月18日簽署不動產買賣契約書，由原告將系爭不動產所
    有權移轉登記予被告，惟此實係因當時原告尚積欠被告861
    萬元之債務未清，而為順利解決並擔保債務，兩造方協議以
    買賣之方式，將系爭不動產所有權移轉予被告，交由被告將
    系爭不動產出售變價，而就該價金受清償，此亦合理解釋為
    何原告於系爭不動產過戶予被告近1 年期間，從不要求被告
    付款，及當系爭不動產尋得買家出售後，兩造須就價金及給
    付內容重新協議之原因，故兩造簽訂買賣契約買賣系爭不動
    產，僅係為將系爭不動產登記於被告名義，以達到債權擔保
    及變價償債之目的，事實上並非確有買賣之事實，核屬通謀
    而為虛偽意思表示，其所隱藏之法律行為應為信託讓與擔保
    之關係，該通謀虛偽之買賣契約應屬無效，是以，原告依此
    系爭不動產之買賣契約請求被告給付價金，應無理由。
  (三)退萬步言，倘鈞院審理後認為兩造並非通謀虛偽意思表示，
    而仍有買賣關係者，則按和解，如當事人係以他種之法律關
    係或以單純無因性之債務約束等，替代原有之法律關係而成
    立者，為屬於創設性之和解；若僅以原來明確之法律關係為
    基礎而成立和解時，則屬認定性之和解。倘係前者，債務人
    如不履行和解契約，債權人應依和解所創設之新法律關係請
    求履行，不得再依原有之法律關係請求給付。如為後者，既
    係以原來明確之法律關係為基礎而成立之和解，僅有認定之
    效力，債權人自非不得依原來之法律關係訴請債務人給付，
    祇法院不得為與和解結果相反之認定而已（最高法院88年度
    台上字第143 號裁判要旨參照）。本件系爭不動產之買賣，
    兩造確已於98年7 月15日簽訂系爭協議書，重新約定買賣總
    價、清償期限及給付方式，且已履約清償，被告實無積欠原
    告任何款項，已如前述，則依該協議書內容以觀，原告當時
    尚欠被告861 萬元債務未償，且約定由原告以系爭不動產出
    售價款抵償，顯見系爭協議書具有和解契約之效力，殊堪認
    定。因系爭協議書已具有和解契約之效力，無論兩造間861
    萬元之借貸關係為何，對系爭協議書之效力均不生影響，縱
    令原告具有合於民法第738 條規定撤銷和解之事由，惟原告
    在未依民法第738 條規定撤銷系爭協議書（和解契約）確定
    前，系爭協議書（和解契約）仍屬合法有效，故原告現以系
    爭不動產之買賣契約請求被告給付價金，並無理由。
  (四)併為答辯聲明：原告之訴及假執行之聲請駁回；如受不利之
    判決，願供擔保請准宣告免為假執行。
三、本件兩造於97年10月18日簽訂買賣契約，由被告以總價114,
    857,900 元，向原告購買系爭不動產，原告已依約辦理系爭
    不動產之所有權移轉登記，嗣被告亦已將系爭不動產轉賣予
    第三人，及被告有於98年8 月20日代為清償原告積欠銀行之
    借款80,360,000元之事實，有不動產買賣契約書影本8 份、
    土地及建物登記謄本1 份在卷可稽（見本院卷第3 至42頁）
    ，並為兩造所不爭執，自為真實。
四、原告主張扣除被告代其清償其積欠銀行之借款80,360,000元
    後，被告尚有34,497,900元買賣價金未給付，其得依約請求
    被告給付等語，則為被告所否認，並以前開情詞置辯。是本
    件應審究者為：(一)系爭協議書是否真正？(二)系爭不動產之買
    賣契約是否因兩造通謀虛偽意思表示所訂立，而隱藏信託讓
    與擔保之法律關係？(三)系爭不動產之買賣價金是否因和解成
    立而原告不得再為請求？
五、關於系爭協議書是否真正部分：
  (一)被告雖抗辯：兩造已於98年7 月15日簽訂系爭協議書，重新
    約定買賣總價、清償期限及給付方式，買賣總價已合意變更
    為88,626,400元，扣除被告代償原告銀行借款80,360,000元
    ，再抵充原告積欠被告之債務8,266,400 元後，買賣價金已
    完全清償云云，並提出系爭協議書影本1 紙為證（見本院卷
    第68頁）。惟查，系爭協議書之真正為原告所否認，並主張
    ：系爭協議書上之原告公司大章，乃因原告與被告前簽署「
    臺北資訊大樓1 樓，地下1 樓營運使用及大樓管理案（光華
    數位新天地大樓）委任營運契約書」（下稱委任營運契約書
    ）時，約定原告之公司大章由被告保管，被告竟未經原告同
    意盜用公司大章於偽造之系爭協議書，又系爭協議書上原告
    公司小章亦非原告或法定代理人所蓋，應係被告偽造，系爭
    協議書上原告法定代理人之簽名亦與原告法定代理人真正簽
    名不相同，亦應係被告偽造署押，另系爭協議書所載日期98
    年7 月15日，原告法定代理人在臺東並不在臺北，不可能簽
    署系爭協議書等語，且提出委任營運契約書、股東會議紀錄
    、臺北資訊大樓1 樓，地下1 樓營運使用及大樓管理案（光
    華數位新天地大樓）專案營運契約書節本（下稱專案營運契
    約書）等影本各1 件為證（見本院卷第71至82頁）。觀諸系
    爭協議書內原告法定代理人「楊元龍」之簽名，與上開委任
    營運契約書、股東會議紀錄及專案營運契約書內原告法定代
    理人「楊元龍」之簽名，其結構佈局、書寫之態樣均不相同
    ，並參酌被告自承：系爭協議書上所蓋用之原告公司之大小
    印章於當時係由其保管等語（見本院卷第87頁）之情，原告
    主張系爭協議書形式上並非真實一節，尚非無稽。
  (二)又系爭協議書之內容係記載：「茲因乙方（按指原告）積欠
    甲方（按指被告）債務，為債務清償事宜，雙方協議如下：
    一雙方確認乙方尚積欠甲方新台幣861 萬元整之債務未為清
    償。二乙方同意將其名下所有之『台北市大同區○○○路15
    0 號12樓、12樓之1 、13樓、13樓之1 建物所有權（含共有
    部分及六個停車位）及其所屬座落之土地所有權（以下簡稱
    ：系爭不動產）全部移轉登記與甲方。乙方並已於民國九十
    七年十月份將系爭不動產移轉登記與甲方。三雙方同意變更
    就系爭不動產於民國九十七年十月十八日所簽訂不動產買賣
    契約書之全部買賣總價金為新台幣88,626,400元整，並就其
    給付方式改定如下：（一）乙方同意上開全部買賣總價金，
    甲方得於出售系爭不動產全部，並取得買方全部價金後，再
    為給付。（二）甲方買賣價金之給付方式：先代為清償給付
    乙方就系爭不動產尚欠之全部銀行貸款債務（目前尚欠共計
    新台幣80,360,000元整）；其次，抵充清償乙方第一條積欠
    甲方之部分債務（抵充金額計新台幣8,266,400 元整）；最
    後，再分配給付光華數位新天地（台北市市○○道○段8 號
    ）應付之債務新台幣0 元整。（三）對於抵充後仍不足清償
    之乙方第一條所欠債務，甲方並無免除債務之意思，乙方仍
    應負擔償還之責。四本協議書若有未盡事項，悉依民法及其
    他相關法規行之。」等語，然查，本件縱令原告尚積欠被告
    861 萬元屬實，惟兩造就系爭不動產之買賣總價金何以由原
    約定之114,857,900 元，驟減為88,626,400元，原告何以會
    無端減少價金26,231,500元，被告並無法提出合理之解釋，
    ，顯見原告主張系爭協議書實質上亦非真實，亦非無據，堪
    以採信。
  (三)至被告聲請訊問之證人王顥勳、陳俊瑋於98年12月22日言詞
    辯論時固均證稱：在98年7 月間某日下午，有在臺北市和平
    醫院附近的北義咖啡廳有看過系爭協議書，當時原告法定代
    理人與被告在談房屋買賣如何清償額度之相關問題，談完之
    後被告拿出2 份協議書，被告有寫一些數字，兩造沒有異議
    後就簽名蓋章，印章是被告拿出來的，簽完後原告法定代理
    人請被告代為保管該2 份協議書，不久，原告法定代理人離
    開後，林獻崇有來，被告就拿1 份協議書給林獻崇請其保管
    等語，另證人林獻崇亦於同日言詞辯論時證稱：98年7 月中
    旬伊打電話給被告，被告說其在伊公司附近的北義咖啡廳，
    我就過去，大約下午2 至3 點到場，現時有被告、王顥勳、
    陳俊瑋在場，原告法定代理人不在，被告他們說有與原告法
    定代理人談事情，被告就將協議書拿給伊保管，因伊是光華
    標案的執行長，重要的文件會交給伊保管等語，並當庭提出
    內容相同之另1 份協議書影本為憑（以上見本院卷第99至10
    4 頁）。惟查，證人王顥勳、陳俊瑋既證述渠等在場目睹被
    告與原告法定代理人簽訂系爭協議書過程，且明確證稱有印
    章是被告拿出，被告與原告法定代理人均是在系爭協議書親
    自簽名蓋章，衡情自應了解當天被告與原告法定代理人簽立
    系爭協議書之緣由與其簽署內容，然渠等對於原告訴訟代理
    人訊問：「當天兩造有無討論為何房屋買賣價金減少2,600
    萬元」時，證人王顥勳竟證稱：「我沒有聽到討論的過程，
    具體內容也不了解」等語，證人陳俊瑋亦證稱：「減少價金
    的部分我不知道，我沒有很認真聽」等語，此顯與常理不符
    ，另林獻崇於到達北義咖啡廳時原告法定代理人既未在場，
    尚難以其受被告委託保管另一份「協議書」而認定系爭協議
    書係原告法定代理人於當日在該咖啡廳所簽署，是上開證人
    之證詞均不得採為被告有利之證據。
  (四)被告又抗辯：系爭協議書簽立當日被告係先與原告法定代理
    人至台灣中小企業銀行建成分行洽商貸款償還事宜，俟會議
    結束後，被告便與證人王顥勳、陳俊瑋一同搭乘原告法定代
    理人所駕駛之車號CT-1999 號賓士自用小客車前往北義咖啡
    廳云云，並提出照片2 幀為證（見本院卷第127 頁），且證
    人王顥勳、陳俊瑋於言詞辯論時亦為同一內容之證述，另被
    告聲請本院向台北市停車管理工程處調取之台北市路邊收費
    停車場停車及繳費紀錄（見本院卷第130 頁），其內有車號
    CT-1999 號車於98年7 月15日15時54分起開始在延平南路6
    段停車之記載，被告復再提出停車格之現場照片及位置示意
    圖（見本院卷第187 至190 頁），並比對上開車輛所停位置
    與北義咖啡廳鄰近，用以輔助證明其前揭辯解為真實。然查
    ，原告主張上開車號CT-1999 號賓士自用小客車並非原告法
    定代理人所有，且多為一位李小姐所駕駛之事實，為被告所
    不否認，而被告亦未提出其他確切之證據證明原告法定代理
    人確有於98年7 月15日下午駕駛上開車輛搭載被告與證人王
    顥勳、陳俊瑋等人一同前往北義咖啡廳簽立系爭協議書，故
    被告前揭辯解，亦無足取。
六、關於系爭不動產之買賣契約是否因兩造通謀虛偽意思表示所
    訂立，而隱藏信託讓與擔保之法律關係部分：
  (一)查被告於本件起訴後逾1 年之99年10月12日言詞辯論時提出
    答辨（三）狀，另抗辯：兩造雖於97年10月18日簽署系爭不
    動產之買賣契約書，但此實係因當時原告尚積欠被告861 萬
    元之債務未清，為順利解決並擔保債務，兩造方協議以買賣
    之方式，將系爭不動產所有權移轉予被告，交由被告將系爭
    不動產出售變價，而就該價金受清償，事實上並非有買賣之
    事實，係屬通謀而為虛偽意思表示，其所隱藏之法律行為應
    為信託讓與擔保之關係，該通謀虛偽之買賣契約應屬無效云
    云。惟查，被告此部分抗辯苟係實情，何以其未於原告起訴
    時即為提出此辯解，而係先提出系爭協議書並聲請訊問證人
    王顥勳、陳俊瑋、林獻崇等人，以證明系爭不動產之買賣總
    價金已經兩造合意變更？顯然被告此部分抗辯應係見其先前
    抗辯買賣總價金已變更之事實，無法得有利之認定，而另再
    虛偽提出之事實，顯不足憑信。
  (二)至被告就此部分抗辯事實，另聲請訊問之證人林町餘證稱：
    原告公司法定代理人有欠被告款項，將系爭不動產過戶給被
    告作抵押，俟系爭不動產賣掉後再償還原告法定代理人對被
    告之債務，系爭不動產之買賣契約價金是被告與代書討論後
    跟伊說，由伊寫上去的，當時原告法定代理人不在場等語（
    見本院卷第150 至151 頁），然其所證原告公司法定代理人
    有欠被告款項一節，與被告抗辯係原告公司欠其債務有所不
    符，況且原告法定代理人既不在現場，被告與代書如何能決
    定買賣價金，並由證人林町餘代為填寫？是證人林町餘之證
    詞與核事實不符，不足採信。另證人張艷紅雖證稱：伊有向
    被告購買台北市○○○路150 號13樓之1 房屋，與被告商談
    1 坪38萬元，被告說有人有意見，後來再約至天成飯店洽談
    ，也是談妥1 坪38萬元購買，當時原告法定代理人楊先生有
    在場，其有同意等語，證人吳佐堯亦證稱：伊有向被告購買
    台北市○○○路150 號12樓房屋，1 坪38萬元，當時伊也有
    一起到天成飯店洽談，因被告說其無法決定，楊董才可以決
    定，當場楊董有同意1 坪38萬元出售等語（以上見本院卷第
    15 2至153 頁），惟原告法定代理人縱有於被告轉售上開房
    屋時在場，並參與買賣價金之決定，並無法據以推斷被告系
    爭不動產之買賣契約屬兩造虛偽訂立；再者，原告法定代理
    人於被告轉售上開房屋時在場並表示意見，亦有可能係基於
    關心其出賣系爭不動產予被告之價金能否順利受償，故證人
    張艷紅、吳佐堯之證詞亦均不足證明被告此部分抗辯為真實
    。
七、關於系爭不動產之買賣價金是否因和解成立而原告不得再為
    請求部分：
    被告再抗辯：倘鈞院審理後認兩造並非通謀虛偽意思表示，
    仍有買賣關係，但兩造確已於98年7 月15日簽訂系爭協議書
    ，重新約定買賣總價且已履約清償，被告並無積欠原告款項
    ，顯見系爭協議書具有和解契約之效力，則無論兩造間861
    萬元之借貸關係為何，對系爭協議書之效力均不生影響，縱
    令原告具有合於民法第738 條規定撤銷和解之事由，惟原告
    在未依民法第738 條規定撤銷系爭協議書確定前，系爭協議
    書仍屬合法有效，原告以系爭不動產之買賣契約請求被告給
    付價金，亦無理由云云。然查，系爭協議書在形式及實質上
    均非屬真正，已詳述如前，是被告上述抗辯亦屬空言，殊難
    採取。
八、綜上所述，原告主張其與被告簽訂系爭不動產之買賣契約，
    扣除被告代其清償積欠銀行之借款80,360,000元後，被告仍
    有34,497,900元買賣價金未給付，應可採信。從而，原告依
    買賣之法律關係，請求被告給付34,497,900元及自起訴狀繕
    本送達翌日即98年10月16日起至清償日止，按年息百分之5
    計算之利息，為有理由，應予准許。
九、兩造陳明願供擔保，請准宣告假執行或免為假執行，經核於
    法均無不合，爰分別酌定相當之擔保金額併准許之。
十、本件事證已臻明確，兩造其餘主張及所提出之攻擊防禦方法
    ，核與判決結果不生影響，爰不一一論述，附此敘明。
十一、結論：原告之訴為有理由，依民事訴訟法第78條、第390
      條第2 項、第392 條第2 項，判決如主文。
中    華    民    國    100   年    2     月    11    日
                  民事第一庭    法  官  高文淵
上列正本係照原本作成
如對本判決上訴，須於判決送達後20日內向本院提出上訴狀
中    華    民    國    100   年    2     月    11    日
                                書記官  黃瀅螢